臺灣臺北地方法院刑事判決　　　　　　 100年度易字第2687號
公　訴　人　臺灣臺北地方法院檢察署檢察官
被　　　告　王士禮
上列被告因詐欺等案件，經檢察官提起公訴（100 年度偵字第85
48號），因被告就被訴事實為有罪之陳述，經詢問檢察官及被告
意見後，合議庭乃裁定改依簡式審判程序判決如下：
    主  文
王士禮意圖為自己不法之所有，而侵占遺失物，處罰金新臺幣伍
仟元，如易服勞役，以新臺幣壹仟元折算壹日；又意圖為自己不
法之所有，以不正方法由收費設備取得他人之物，處拘役貳拾日
，如易科罰金，以新臺幣壹仟元折算壹日。緩刑貳年。
    事  實
一、（一）王世禮於民國100 年3 月5 日晚間11時許，在址設臺
    北市中正區○○○路3 號之臺灣鐵路管理局臺北車站（下稱
    臺北車站）地下3 樓之臺灣高速鐵路股份有限公司（下稱高
    鐵）某自動售票機上，拾獲張齊心所有而遺失之臺北富邦商
    業銀行股份有限公司（下稱富邦銀行）MASTER信用卡（卡號
    ：0000000000000000號）1 張，即意圖為自己不法所有而侵
    占入己。
(二)王士禮於侵占前開張齊心遺失之信用卡後，竟意圖為自己不
    法所有，另基於違法由收費設備取得他人之物之犯意，於10
    0 年3 月5 日晚間11時20分，在臺北車站地下3 樓，盜用前
    開信用卡於高鐵自動售票機（機臺代號：00000000號），以
    自動售票機對真正持卡人之辨識陷於錯誤之不正方法，而取
    得價值新臺幣（下同）350 元之臺北至桃園之高鐵商務艙車
    票1 張。
二、嗣經富邦銀行發現張齊心遺失之信用卡交易異常，因而報警
    處理，經警調閱臺北車站監視畫面後，於100 年3 月28日晚
    間9 時55分，王世禮欲在臺北車站重施故計，乃上前通知到
    案說明，因而查悉上情。
三、案經張齊心、富邦銀行訴由內政部警政署鐵路警察局刑事警
    察隊報請臺灣臺北地方法院檢察署檢察官偵查起訴。
    理  由
一、程序方面
    本件被告王士禮所犯為死刑、無期徒刑、最輕本刑為3 年以
    上有期徒刑以外之罪，其於準備程序進行中，就被訴事實為
    有罪之陳述，經告知簡式審判程序之旨，並聽取當事人之意
    見後，本院合議庭裁定由受命法官獨任進行簡式審判程序，
    合先敘明。
二、事實認定方面
    訊據被告對於上揭事實均坦承不諱（見本院100 年度易字第
    2687號卷第15頁反面、第16頁反面），核與證人即告訴人張
    齊心、證人溫植鈞證述之情節相符（各見臺灣臺北地方法院
    檢察署100 年度偵字第8548號偵查卷宗第6 頁至第8 頁、第
    9 頁至第11頁、第22頁至第23頁），並有卷附臺北車站地下
    3 樓監視錄影翻拍照片、富邦銀行之盜刷明細、高鐵時刻表
    & 票價查詢表各1 份可資佐證（分別見同上偵卷第12頁至第
    13頁、第14頁、第24頁），足認被告上揭具任意性之自白核
    與事實相符，事證明確，被告上揭犯行已堪認定，應依法論
    科。
三、論罪科刑方面
(一)核被告如事實欄一、（一）所為，係犯刑法第337 條之侵占
    遺失物罪；核其如事實欄一、（二）所為，係犯同法第339
    條之1 第1 項之以不正方法由收費設備取得他人之物罪。
(二)公訴意旨雖認被告如事實欄一、（二）所為，係犯刑法第33
    9 條第1 項之詐欺取財罪嫌，尚有未合，惟因起訴之基本社
    會事實同一，爰予變更起訴法條。
(三)被告所犯上開侵占遺失物、以不正方法由收費設備取得他人
    之物犯行，犯意各別，行為互殊，應予分論併罰。
(四)茲審酌被告撿拾他人遺失之信用卡，竟未送交警察機關處理
    ，反為逞一己之私慾，予以侵占入己，復持以盜用，危害社
    會經濟交易安全秩序及持卡人信用與發卡銀行信用卡債權受
    償可能性，惡性非輕，本不宜寬貸，惟考量其犯後坦承犯行
    ，已見悔意，且犯罪所得非高，其於本件犯行前，並無其他
    經法院判處有罪之刑事前科，有臺灣高等法院被告前案紀錄
    表可按，品行尚端，又與告訴人富邦公司達成和解，並已賠
    償告訴人富邦公司之損失，此有本院公務電話紀錄、富邦銀
    行存款類存款存入憑條影本各1 份在卷可按（見本院100 年
    度易字第2687號卷第20頁、第21頁），暨斟酌被告之智識程
    度、生活狀況等一切情狀，分別量處如主文所示之刑，並分
    別諭知之易服勞役、易科罰金之折算標準。
(五)又被告未曾因故意犯罪受有期徒刑以上刑之宣告，此有臺灣
    高等法院被告前案紀錄表在卷可參，其因一時失慮，致罹刑
    典，並已坦承犯行，悔意殷甚，且已與告訴人富邦公司達成
    和解，並賠償告訴人富邦公司之損失，已說明如前，堪認被
    告經此次科刑教訓後，應知所警惕，信無再犯之虞，是本院
    認為前開對其宣告之刑，以暫不執行為適當，爰依刑法第74
    條第1 項第1 款之規定，併予宣告緩刑2 年，以啟自新。
四、不另為無罪諭知部分
(一)公訴意旨另以：被告王世禮持如事實欄一、（一）所示張齊
    心所有而遺失之信用卡，基於意圖為自己不法所有之犯意，
    於附表所示之時、地，施用詐術，至設於火車站、捷運轉運
    處等如附表所示地址之國泰世華銀行ＡＴＭ自動提款機預借
    現金，及至高鐵自動售票機購買高鐵車票共計9 筆，均因不
    知張齊心所設定之預借現金密碼及因信用卡交易異常，經富
    邦銀行前端預警人員發現，並與張齊心取得聯繫後阻止被告
    持卡冒刷交易，而未得逞，至該信用卡遭自動提款機警示並
    將卡片沒入始停止犯行。因認被告涉犯刑法第339 條第1 項
    、第3 項之詐欺取財未遂罪嫌等語。
(二)按不能證明被告犯罪或其行為不罰者，應諭知無罪之判決，
    刑事訴訟法第301 條第1 項定有明文。故無罪之原因，可分
    為不能證明被告犯罪與行為不罰二種情形，前者係因被告被
    訴犯罪，尚缺乏確切之積極證據足以證明被告犯罪，基於證
    據裁判主義及無辜推定原則，自應諭知無罪之判決，以免冤
    抑；後者之行為不罰，除該行為具有阻卻違法性之事由，如
    依法令之行為，業務上之正當行為，正當防衛行為與緊急避
    難行為，及具有阻卻責任性之事由，如未滿14歲之人與心神
    喪失人之行為，而由法律明文規定不予處罰外，實務上，尚
    包括行為本身不成立犯罪，換言之，法院所確認被告之行為
    ，在實體法上因未有處罰規定，而屬不罰行為之情形在內，
    亦皆應予判決無罪（最高法院89年度台上字第2373號判決意
    旨參照）。
(三)經查：
  1.刑法於86年1 月8 日增訂第339 條之1 、第339 條之2 之規
    定，其立法理由分別為：因目前社會自動付款或收費設備之
    應用，日益普遍，如以不正方法由此種設備取得他人之物或
    得財產上不法利益，不特有損業者權益，而且破壞社會秩序
    ，有加以處罰之必要。惟其犯罪情節，尚屬輕微，特增訂處
    罰專條，並就取得財物及得財產上不法利益之情形，分為二
    項規定，以應社會需要（刑法第339 條之1 立法理由）；因
    利用電腦或其相關設備犯詐欺罪，為常見之電腦犯罪型態，
    為適應社會發展需要，爰參酌日本現行刑法第246 條之2 立
    法例增列處罰專條規定（刑法第339 條之1 立法理由）。
  2.而依刑法第339 條之1 違法由收費設備取得他人之物罪之規
    定，係以意圖為自己或第三人不法之所有，以不正方法由收
    費設備取得他人之物或得財產上不法之利益或使第三人得之
    者為要件；刑法第339 條之2 違法由自動付款設備取得他人
    之物罪之規定，則係以意圖為自己或第三人不法之所有，以
    不正方法由自動付款設備取得他人之物或得財產上不法之利
    益或使第三人得之者為要件。是上開公訴意旨所認被告所涉
    犯行，應分屬刑法第339 條之1 之違法由收費設備取得他人
    之物罪及同法係第339 條之2 之違法由自動付款設備取得他
    人之物罪，應無疑義。
  3.再按未遂犯之處罰，以有特別規定者為限，刑法第25條第2
    項前段定有明文。查刑法第339 條之1 之違法由收費設備取
    得他人之物罪及同法第339 條之2 之違法由自動付款設備取
    得他人之物罪，均無處罰未遂犯之規定，是被告如公訴意旨
    所指犯行，既屬未遂，依上開法條說明，自不得處罰，而應
    為無罪之諭知。
(四)綜上所述，公訴意旨所認被告犯行，在實體法上因未有處罰
    規定，而屬不罰行為之情形，本應為無罪之諭知。惟按實質
    上或裁判上一罪之案件，檢察官就犯罪事實一部起訴者，依
    刑事訴訟法第267 條規定，其效力及於全部，受訴法院基於
    審判不可分原則，對於未經起訴之其餘事實，應合一審判，
    此為犯罪事實之一部擴張；同理，檢察官所起訴之全部事實
    ，經法院審理結果認為一部不能證明犯罪或行為不罰時，僅
    於判決理由內說明不另為無罪之諭知，毋庸於主文內為無罪
    之宣示，此為犯罪事實之一部縮減。至於刑事訴訟法第300
    條所規定，有罪之判決，得就起訴之犯罪事實，變更檢察官
    所引應適用之法條者，係指法院在事實同一之範圍內，不變
    更起訴之犯罪事實；亦即在不擴張及減縮原訴之原則下，於
    不妨害基本社會事實同一之範圍內，始得自由認定事實，適
    用法律。三者不能混為一談。詳言之，檢察官依實質上或裁
    判上一罪起訴之甲、乙事實，經法院審理結果，如認為甲事
    實不能證明其犯罪或屬不罰，但係犯有實質上或裁判上一罪
    關係之乙、丙事實時。關於甲事實部分，為犯罪事實之減縮
    ，僅於理由說明，不另為無罪之諭知；關於丙事實部分，則
    為犯罪事實之擴張，依審判不可分原則，應合一審判，均不
    發生變更起訴法條問題（最高法院80年度台上字第7106號、
    92年度台上字第1841號、96年度台上字第7106號、97年度台
    上字第6351號判決意旨參照）。故上開公訴意旨所指部分，
    檢察官係起訴刑法第339 條第1 項、第3 項之詐欺取財未遂
    罪，而法院認係刑法第339 條之1 違法由收費設備取得他人
    之物罪、同法第339 條之2 違法由自動付款設備取得他人之
    物罪，又檢察官既認此部分與上揭如事實欄一、（二）所示
    ，被告經本院論罪科刑部分有包括一罪之集合犯一罪關係，
    無庸變更起訴法條，但應就此部分不另為無罪之諭知。
據上論斷，應依刑事訴訟法第273 條之1 第1 項、第299 條第1
項前段、第300 條，刑法第337 條、第339 條之1 第1 項、第41
條第1 項前段、第42條第3 項前段、第74條第1 項第1 款，刑法
施行法第1 條之1 第1 項、第2 項前段，判決如主文。
本案經檢察官王巧玲到庭執行職務。
中    華    民    國    100   年    11    月    30    日
                  刑事第三庭  法  官   蔡羽玄
上正本證明與原本無異。
如不服本判決應於收受送達後10日內向本院提出上訴書狀，並應
敘述具體理由；其未敘述上訴理由者，應於上訴期間屆滿後20日
內向本院補提理由書（均須按他造當事人之人數附繕本）「切勿
逕送上級法院」。告訴人或被害人如對於本判決不服者，應具備
理由請求檢察官上訴，其上訴期間之計算係以檢察官收受判決正
本之日期為準。
                              書記官   許博為
中    華    民    國    100   年    11    月    30    日
附表
┌──┬─────┬────────┬───────┬────┬─────┐
│編號│盜刷日期  │    盜刷地點    │     地址     │盜刷金額│備註      │
│    │          │                │              │(新臺幣)│          │
├──┼─────┼────────┼───────┼────┼─────┤
│ 1  │100 年3 月│國泰世華銀行信用│臺北市中正區忠│5,000元 │因信用卡交│
│    │5 日晚間11│卡部（機臺代號：│孝西路1 段49號│        │易失敗而未│
│    │時06分    │OVE1M ）        │B3            │        │得逞      │
├──┼─────┼────────┼───────┼────┼─────┤
│ 2  │100 年3 月│國泰世華銀行信用│臺北市中正區忠│1,000元 │因信用卡交│
│    │5 日晚間11│卡部（機臺代號：│孝西路1 段49號│        │易失敗而未│
│    │時07分    │OVE1M ）        │B3            │        │得逞      │
├──┼─────┼────────┼───────┼────┼─────┤
│ 3  │100 年3 月│國泰世華銀行信用│臺北市中正區忠│10,000元│因信用卡交│
│    │5 日晚間11│卡部（機臺代號：│孝西路1 段49號│        │易失敗而未│
│    │時23分    │OVE1M ）        │地下3樓       │        │得逞      │
├──┼─────┼────────┼───────┼────┼─────┤
│ 4  │100 年3 月│高鐵臺北站（機臺│臺北市中正區北│1,950元 │因信用卡交│
│    │5 日晚間11│代號：00000000）│平西路3 號地下│        │易失敗而未│
│    │時29分    │                │3 樓          │        │得逞      │
├──┼─────┼────────┼───────┼────┼─────┤
│ 5  │100 年3 月│高鐵臺北站（機臺│臺北市中正區北│1,950元 │因信用卡交│
│    │5 日晚間11│代號：00000000）│平西路3 號地下│        │易失敗而未│
│    │時30分    │                │3 樓          │        │得逞      │
├──┼─────┼────────┼───────┼────┼─────┤
│ 6  │100 年3 月│高鐵臺北站（機臺│臺北市中正區北│3,900元 │因信用卡交│
│    │5 日晚間11│代號：00000000）│平西路3 號地下│        │易失敗而未│
│    │時37分    │                │3 樓          │        │得逞      │
├──┼─────┼────────┼───────┼────┼─────┤
│ 7  │100 年3 月│高鐵臺北站（機臺│臺北市中正區北│3,900元 │因信用卡交│
│    │5 日晚間11│代號：00000000）│平西路3 號地下│        │易失敗而未│
│    │時38分    │                │3 樓          │        │得逞      │
├──┼─────┼────────┼───────┼────┼─────┤
│ 8  │100 年3 月│高鐵臺北站（機臺│臺北市中正區北│3,900元 │因信用卡交│
│    │5 日晚間11│代號：00000000）│平西路3 號地下│        │易失敗而未│
│    │時55分    │                │3 樓          │        │得逞      │
├──┼─────┼────────┼───────┼────┼─────┤
│ 9  │100 年3 月│富邦銀行建成分行│臺北市大同區南│1,000元 │因信用卡交│
│    │6 日凌晨0 │                │京西路22號    │        │易失敗而未│
│    │時25分    │                │              │        │得逞      │
└──┴─────┴────────┴───────┴────┴─────┘
附錄論罪科刑法條：
刑法第337條
意圖為自己或第三人不法之所有，而侵占遺失物、漂流物或其他
離本人所持有之物者，處500元以下罰金。
刑法第339 條之1 第1 項
意圖為自己或第三人不法之所有，以不正方法由收費設備取得他
人之物者，處1年以下有期徒刑、拘役或3,000元以下罰金。